【裁判字號】    95,選上訴,25
【裁判日期】    950627
【裁判案由】    選罷法
【裁判全文】
臺灣高等法院刑事判決                95年度選上訴字第25號
上  訴  人  臺灣臺北地方法院檢察署檢察官
被      告  乙○○
選任辯護人  丁福慶律師
            陳智勇律師
被      告  甲○○
                      之9
上列上訴人因被告等選罷法案件，不服臺灣臺北地方法院94年度
選訴字第7號，中華民國95年3月29日第一審判決（起訴案號：臺
灣臺北地方法院檢察署94年度選偵字第18號、第22號），提起上
訴，本院判決如下：
    主  文
原判決撤銷。
乙○○、甲○○均無罪。
    理  由
一、公訴意旨略以：被告乙○○為臺北縣烏來鄉鄉長，登記參選
    於民國94年舉行之臺北縣烏來鄉鄉長選舉，為鄉長候選人。
    其為求勝選，竟於同年4、5月間，預先至花蓮縣購入七頭野
    牛，交由被告即其競選總幹事甲○○飼養於臺北縣烏來鄉信
    賢村附近，預備於選舉期間以宰殺野牛分送牛肉予烏來鄉民
    作為賄選之用。於94年10月10日下午1時許，被告乙○○、
    甲○○2人共同基於對烏來鄉長選舉有投票權之人，行求賄
    選之犯意聯絡，藉口渠等飼養之野牛，其中一頭不慎摔落於
    信賢村附近山崖之名義予以宰殺後分切若干份，再由乙○○
    以電話通知對此次鄉長選舉有投票權之烏來鄉福山村民王周
    汝妹、潘文山、馬石土、施馬阿秋、王金玉、石龍山、潘福
    三等人前來領取以紅白相間之半透明塑膠袋分裝為每袋約4
    公斤野牛肉之方式，行求渠等於鄉長選舉時投票予乙○○，
    為投票權之一定行使，因認被告乙○○、甲○○均涉有公職
    人員選舉罷免法第90條之1第1項之罪。
二、按犯罪事實應依證據認定之，無證據不得認定犯罪事實，又
    不能證明被告犯罪者，應諭知無罪之判決，刑事訴訟法第15
    4條第2項、第301條第1項分別定有明文。次按認定犯罪事實
    所憑之證據，雖不以直接證據為限，間接證據亦包括在內；
    然無論直接或間接證據，其為訴訟上之證明，須於通常一般
    之人均不致於有所懷疑，而得確信其為真實之程度者，始得
    據為有罪之認定，倘其證明尚未達到此一程度，而有合理性
    懷疑之存在，無從為有罪之確信時，自應為被告無罪之判決
    ，最高法院76年度台上字第4986號判例意旨亦可參照。又按
    公職人員選舉罷免法第90條之1第1項之賄選罪係以對於有投
    票權之人，行求期約或交付賄賂或其他不正利益，而約其不
    行使投票權或為一定之行使為構成要件，亦即須視行為人主
    觀上是否具有行賄之犯意，而約使有投票權人為投票權一定
    之行使或不行使；客觀上行為人所行求期約或交付之賄賂或
    不正利益是否可認係約使投票權人為投票權之一定行使或不
    行使之對價；以及所行求、期約、交付之對象是否為有投票
    權人而定，上開對價關係，在於行賄者之一方，係認知其所
    行求、期約或交付之意思表示，乃為約使有投票權人為投票
    權一定之行使或不行使；在受賄者之一方，亦應認知行賄者
    對其所行求、期約或交付之意思表示，乃為約使其為投票權
    一定之行使或不行使，且對有投票權人交付之財物或不正利
    益，並不以金錢之多寡為絕對標準，而應綜合社會價值觀念
    、授受雙方之認知及其他客觀情事而為判斷，最高法院92
    年臺上字第893號判例意旨可資參照。
三、訊之被告乙○○、甲○○均堅詞否認有何違反公職人員選舉
    罷免法第90條之1之犯行，被告乙○○辯稱：伊與被告甲○
    ○合資購買水牛並飼養於烏來鄉信賢村，94年10月10日其中
    一頭水牛不慎墬崖死亡，經被告甲○○轉告後，因被告甲○
    ○一人無力處理，始由伊指示伊司機馬石土覓人協助處理，
    伊並無到場，亦不知何人到場處理，依原住民習俗，於宰殺
    處理野獸及家畜後，應餽贈肉品與協助處理之親友鄰人，伊
    並無於餽贈肉品之際以肉品為對價，要求到場協助處理之人
    投票予伊等語；被告甲○○辯稱：伊與被告乙○○合資購買
    水牛並飼養於烏來鄉信賢村，94年10月10日其中一頭水牛不
    慎墬崖死亡，因伊一人無力處理，經告知被告乙○○，即有
    馬石土、施馬阿秋、王周汝妹、石龍山、王金玉、潘福三、
    林玉妹等人到場協助宰殺處理死亡牛隻，事後伊依原住民習
    俗，餽贈肉品與協助處理之上開人，但伊並無於餽贈肉品之
    際以肉品為對價要求到場協助處理之人投票予被告乙○○等
    語。
四、公訴意旨認被告二人有公職人員選舉罷免法第90條之1第1項
    之犯行，無非係以被告乙○○、甲○○之供述、證人馬石土
    、施馬阿秋、王周汝妹、石龍山、王金玉、潘福三之證述、
    卷附牛肉、牛頭照片（牛肉、牛頭已發還王周汝妹）等為其
    論據。經查：
    (一)被告乙○○有於94年9月30日登記參加於同年12月3日舉行
      之臺北縣烏來鄉第15屆鄉長選舉，並於94年11月22日經公
      告為臺北縣烏來鄉鄉長候選人，被告甲○○則於94年11月
      中旬獲聘任擔任被告乙○○競選總部之總幹事，另證人馬
      石土、施馬阿秋、王周汝妹、石龍山、王金玉、潘福三等
      人均為臺北縣烏來鄉福山村村民，且為上開臺北縣烏來鄉
      第15屆鄉長選舉有投票權之人等情，除據被告乙○○、甲
      ○○供承不諱外，並經證人馬石土、施馬阿秋、王周汝妹
      、石龍山、王金玉、潘福三分別證述屬實，復有卷附臺北
      縣第十五屆縣長選舉、臺北縣議會第十六屆議員選舉暨臺
      北縣各鄉鎮市第十五屆鄉鎮市長選舉臺北縣選務工作進行
      程序表、臺北縣選舉委員會95年1月26日北縣選一字第095
      0500162號函可資佐證，此部分事實固堪認定。
    (二)被告甲○○於94年10月10日，以與被告乙○○共同出資由
      伊飼養之水牛一頭在臺北縣烏來鄉信賢村飼養地附近不慎
      墬崖死亡為由，由馬石土聯絡後，潘福三、施馬阿秋、王
      周汝妹、石龍山、王金玉、林玉妹等人相繼到場，被告甲
      ○○嗣將宰殺處理後之牛肉分送給馬石土、施馬阿秋、王
      周汝妹、石龍山、王金玉、潘福三等人等情，業據被告乙
      ○○、甲○○、證人潘福三、施馬阿秋、王周汝妹、石龍
      山、王金玉分別供、證述明確，復有卷附王周汝妹所分得
      之牛肉、牛頭照片可資佐證，此部分事實亦堪認定。然查
      ，證人馬石土、潘福三、施馬阿秋、王周汝妹、石龍山等
      人均有前往臺北縣烏來鄉信賢村水牛死亡地點協助被告甲
      ○○宰殺處理死亡水牛，被告甲○○於餽贈上開牛肉時，
      並無以此要求收受之人於鄉長選舉中投票支持被告乙○○
      等情，業據證人馬石土、施馬阿秋、王周汝妹、石龍山、
      王金玉、潘福三分別證述明確（見原審95年3月15日審判
      筆錄），且證人石龍山、王金玉、潘福三復證稱：不知道
      甲○○係乙○○之競選總幹事，亦不知道甲○○有幫乙○
      ○助選等語，證人石龍山更證稱：不知道乙○○有出資飼
      養該水牛等語，另證人潘福三證稱：並未想到甲○○餽贈
      牛肉係競選手段，證人王金玉、潘福三、馬石土復證稱：
      依照原住民習俗，一起宰殺牛隻後，所得牛肉應分送到場
      協助處理之人，到場協助處理之人也一定要拿一些肉品才
      有禮貌等語（均同上審判筆錄），是被告甲○○固有餽贈
      牛肉與馬石土、施馬阿秋、王周汝妹、石龍山、王金玉、
      潘福三等人之情，然並無任何積極證據足認被告甲○○於
      餽贈肉品之際，主觀上具有為被告乙○○行賄之犯意，而
      約使有投票權人為投票權一定之行使；且客觀上亦無積極
      證據足認甲○○所交付之肉品係約使投票權人為投票權之
      一定行使（即投票支持乙○○）之對價。至公訴意旨雖以
      該水牛墬崖死亡之地點在臺北縣烏來鄉信賢村，而到場處
      理之上開證人均居住於臺北縣烏來鄉福山村，殊違應逕自
      尋求附近民眾幫忙之理，然查：被告乙○○自被告甲○○
      處得知水牛死亡之事後，指示擔任其司機之馬石土覓人到
      場處理，馬石土即聯絡其姊施馬阿秋，要其約集人手協助
      甲○○處理，並另通知其堂哥潘福三到場幫忙，施馬阿秋
      因不會開車，遂要求其友人王周汝妹載伊前往，王周汝妹
      則更邀約其鄰居石龍山、王金玉夫婦相偕前往等情，業據
      被告乙○○、甲○○供述明確，並經證人馬石土、施馬阿
      秋、王周汝妹、石龍山、王金玉、潘福三隔離訊問後證述
      屬實（同上審判筆錄），顯見係證人馬石土代為尋覓人手
      到場，並無積極證據足認被告甲○○、乙○○有特意尋找
      烏來鄉福山村居民前往之情，且到場處理之馬石土、施馬
      阿秋、王周汝妹、石龍山、王金玉、潘福三等人彼此間具
      有親屬、友人及鄰人關係，按臺北縣烏來鄉地廣人稀，本
      難期可立即覓得居住於信賢村之民眾協助，況遇事尋求親
      屬友人之協助，亦屬情理之常，且依上開證人所述及本院
      職權所知，原住民本有相互協助，所得共享之習俗，是特
      意喝集親友以求親友能獲得可預見之餽贈，亦合於人性自
      私之心理，是公訴意旨亦此謂被告二人即有賄選之情，尚
      屬乏據。另公訴意旨雖以：證人馬石土、施馬阿秋、王周
      汝妹、石龍山、王金玉、潘福三等人證稱於分得牛肉後，
      對於甲○○心存感激，以此謂被告二人即有以上開肉品餽
      贈為對價賄選之情，然受人餽贈而心存感激，本即人情之
      常，其後主觀心態錯綜複雜，在無其他積極證據佐證之下
      ，尚非得即謂受贈者心存感激，即存有賄選之對價關係，
      然本件並無其他積極證據可資證明被告二人有何行賄之情
      ，已如前述，公訴意旨率以證人接受餽贈後心存感激，推
      論彼此間即有賄選之對價關係，殊屬率斷而無足採。公訴
      意旨又謂被告二人在山巒起伏之臺北縣烏來鄉飼養牛隻，
      並於選舉前死亡，殊違常理，然公訴意旨並未進而舉證證
      明在臺北縣烏來鄉養牛、牛隻於選舉前死亡有何悖於常理
      之處，徒以上開臆測之詞而無其他積極證據，推論被告二
      人即有賄選犯行，亦屬無稽。
    (三)公訴意旨雖又以：被告乙○○為臺北縣烏來鄉鄉長，登記
      參選於民國94年舉行之臺北縣烏來鄉鄉長選舉，為鄉長候
      選人。其為求勝選，竟於同年4、5月間，預先至花蓮縣購
      入七頭野牛，交由被告即其競選總幹事甲○○飼養於臺北
      縣烏來鄉信賢村附近，預備於選舉期間以宰殺野牛分送牛
      肉予烏來鄉民作為賄選之用云云。然未據提出任何足資證
      明被告2人合資購買牛隻係預備賄選用之證據或為調查證
      據之聲請，則此部分事實不能證明，自毋庸贅述。
    (四)至證人烏鐵沙雖於法務部調查局臺北縣調查站訊問時證稱
      被告乙○○、甲○○有委請王周汝妹於94年10月16日以致
      贈野牛肉、特旺牌米酒之方式對烏來鄉福山村選民陳春櫻
      、林英蘭、林元發、張建成等人期約賄選，另被告乙○○
      有招待烏來鄉村長、鄰長前往澎湖旅遊及委請鄰長游健偉
      、林德成發放賄選款項云云（見選他卷第2頁以下、聲搜
      卷第4頁以下），然觀之起訴書及本院準備程序筆錄，公
      訴人並未以證人烏鐵沙上開證言作為被告不利認定之依據
      ，且上述案卷亦未記載證人烏鐵沙之年籍、身分證字號等
      足資辨認其人之資料，是否確有「烏鐵砂」其人，尤堪置
      疑！本院亦無依職權調查之可能，則上開「烏鐵沙」於審
      判外之陳述，依法無證據能力，自無從資為不利被告之認
      定，附此敘明。
五、綜上所述，被告甲○○固有於94年10月10日在臺北縣烏來鄉
    信賢村贈與證人馬石土、施馬阿秋、王周汝妹、石龍山、王
    金玉、潘福三、林玉妹等人牛肉之情，然並無積極證據足認
    被告甲○○上開贈與行為，主觀上具有何為被告乙○○行賄
    之犯意，而約使有投票權人為投票權一定之行使，且客觀上
    亦無積極證據足認被告甲○○所交付之肉品乃約使投票權人
    為投票權之一定行使之對價，是依前開說明，尚無從繩被告
    二人以公職人員選舉罷免法第90條之1第1項之罪責，此外，
    本院復查無其他積極證據足認被告二人有公訴意旨所指犯行
    ，被告犯罪自屬不能證明。
六、原審詳加調查後，認被告犯罪不能證明，原非無見，惟查，
    本件起訴書既已載明：被告乙○○為臺北縣烏來鄉鄉長，登
    記參選於民國94年舉行之臺北縣烏來鄉鄉長選舉，為鄉長候
    選人。其為求勝選，竟於同年4、5月間，預先至花蓮縣購入
    七頭野牛，交由被告即其競選總幹事甲○○飼養於臺北縣烏
    來鄉信賢村附近，預備於選舉期間以宰殺野牛分送牛肉予烏
    來鄉民作為賄選之用等語。原審就此部分事實何以不成立預
    備賄選罪？未置一詞，自有可議，應由本院將原審判決撤銷
    ，並依法自為被告無罪之諭知。
據上論斷，應依刑事訴訟法第369條第1項前段、第364條、第301
條第1項，判決如主文。
本案經檢察官謝英民到庭執行職務。
中    華    民    國    95    年    6     月    27    日
                  刑事第二庭審判長法  官  蔡國在
                                  法  官  孫惠琳
                                  法  官  江振義
以上正本證明與原本無異。
如不服本判決，應於收受送達後十日內向本院提出上訴書狀，其
未敘述上訴之理由者並得於提起上訴後十日內向本院補提理由書
（均須按他造當事人之人數附繕本）。
                                  書記官  劉文美
中    華    民    國    95    年    6     月    27    日


司法院資訊處製作；財團法人民間司法改革基金會備份。
